臺灣臺北地方法院民事判決　九十一年度保險簡上字第一六號
　　上　訴　人　丁○○
　　被上訴人　　中央信託局
　　法定代理人　乙○○
　　訴訟代理人　甲○○
　　　　　　　　丙○○
右當事人間請求給付保險金等事件，上訴人對於中華民國九十一年三月二十七日本院
臺北簡易庭九十一年度北保險簡字第六六號第一審判決提起上訴，本院判決如左：
    主　　文
上訴駁回。
第二審訴訟費用由上訴人負擔。
    事　　實
甲、上訴人方面：
一、聲明：
（一）原判決廢棄。
（二）被上訴人應給付上訴人新臺幣（下同）七千元，及自民國九十年一月二十八日
      起至清償日止，按年息一分計算之利息。
（三）確認兩造間八十九年四月二十七日中央人壽綜合住院醫療日額給付附約保險契
      約關係存在。
二、陳述：除與原審判決書所載者相同茲予引用外，補稱：
（一）依保險法第八、八之一、九條規定，梁朱秋桃為被上訴人之代理人，上訴人即
      尊重被上訴人之信譽，全然信任其保險招攬人即梁朱秋桃，其所為顯係表見代
      理，且其自行填載要保契約書，並未逐一詢問上訴人，未給予上訴人據實告知
      之機會，係梁朱秋桃違反誠信義務。
（二）上訴人係八十九年四月二十七日加保，九十一年一月住院，已相隔八月有餘，
      與八十九年三月出院求償罹患之疾病並非相同，與要保書告知事項欄所載疾病
      並非相當，上訴人當無「隱瞞」行為。
三、證據：除援用第一審所提出之證據，補提梁朱秋桃之名片。
乙、被上訴人方面：
一、聲明：駁回上訴。
二、陳述：除與原審判決書所載者相同茲予引用外，補稱：
    梁朱秋桃係獨立之協和保險代理人股份有限公司之業務人員，其自行印製被上訴
    人壽險處主任之名片，並為上訴人答覆被上訴人之書面詢問，填載要保書關於被
    保險人告知及健康聲明書各欄詢問事項，僅為上訴人為答覆被上訴人書面詢問之
    使用機關，非被上訴人之業務員或代理人，亦非以代理人地位代理雙方為法律行
    為。上訴人以其本人未填寫要保書，主張其為違反告知義務，並無可取。
三、證據：除援用第一審所提出之證據外，補提協和保險代理人股份有限公司員工保
    證書、收費展業員到職同意書、中央信託局人壽保險處專屬代理人合約書、理賠
    給付申領書等件為證。
    理　　由
甲：程序方面
一、上訴人提起本件訴訟時，原以中央信託局人壽保險處為被告（見原審卷第九頁之
    起訴狀），惟因人壽保險處乃中央信託局之所屬單位，此有中央信託局組織規程
    在卷可證（見原審卷第八十八頁），並無獨立之人格，故應以中央信託局為訴訟
    當事人，上訴人改列中央信託局為被上訴人（見本院卷第六至八頁之上訴狀），
    並未涉及訴之變更，應予准許，合先敘明。
二、原被告法定代理人原為黃榮顯，現變更為乙○○，經原被告聲明承受訴訟（見本
    院卷第十八頁之聲明狀），經核並無不合，應予准許。
三、上訴人原於上訴狀及本院九十一年六月二十一日準備程序中所為之上訴聲明為（
    一）原判決廢棄。（二）被上訴人應給付上訴人七千元，及自九十年一月二十八
    日起至清償日止，按年息一分計算之利息。（三）確認兩造間八十九年四月二十
    七日中央人壽綜合住院醫療日額給付附約保險契約關係存在（見本院卷第六至八
    頁之上訴狀，第二十三頁之準備程序筆錄）。就其中第三項聲明部分並不明確，
    經本院於同年十一月一日言詞辯論期日當庭向上訴人闡明，經上訴人確認係請求
    確認兩造間八十九年四月二十七日中央人壽綜合住院醫療日額給付附約保險契約
    關係存在（見本院卷第四十九頁之言詞辯論筆錄）。
乙、實體方面
一、上訴人起訴主張其於八十六年十二月向被上訴人加保中央人壽綜合住院醫療日額
    給付附約，嗣其於九十年一月五日至十一日因病住院，出院後向被上訴人請求理
    賠，詎遭拒絕，被上訴人並於九十年三月二十九日以上訴人於加保時未在健康聲
    明書上據實告知為由，解除上開附約，爰依系爭附約之約定提起本訴。
二、被上訴人則以上訴人係於八十九年四月二十七日始加保中央人壽綜合住院醫療日
    額給付附約，其於投保前曾經財團法人國泰綜合醫院診斷患乳房纖維囊腫及疑腸
    道腫瘤，投保時未盡告知義務，故於九十年三月二十九日解除上開附約，且上訴
    人此次住院疾病係屬投保前疾病，自不得請求被告給付保險金等語，資為抗辯。
三、本件經本院於九十一年十一月一日整理並協議簡化爭點及不爭執點（見本院卷第
    五十一至五十二頁之言詞辯論筆錄），是以本院僅就兩造協議簡化之爭點及不爭
    執點為審究，合先敘明。
四、查（一）上訴人前於八十一年十二月十二日，向被上訴人投保「萬福還本終身壽
    險」，保單號碼為0000000000號，保險金額為十萬元。（二）上訴人
    於八十六年十月間住院手術期間，即向被上訴人之專屬代理人即協和保險代理人
    股份有限公司之業務人員梁朱秋桃口頭表示擬加保之意思，惟既未填寫要保書，
    亦未繳納保險費；嗣上訴人於八十九年四月間因住院而向梁朱秋桃申請醫療給付
    ，發現並無附加保險，由梁朱秋桃於同年月二十七日代為辦理附加保險（中央人
    壽綜合住院醫療日額給付附約，下稱系爭加保附約），填寫保險契約附約要保申
    請書，並於其上代為簽名，代墊同年四至十二月份保險費二千四百三十七元，上
    訴人另於同年底繳納九十年一至十二月份保險費三千九百七十元。（三）上訴人
    於九十年三月間出院後，向被上訴人請求理賠，被上訴人於同年三月二十九日，
    以上訴人於加保時未在健康聲明書上據實告知曾罹患右乳纖維囊腫及疑腸胃道腫
    瘤為由，解除系爭加保附約，此有中央信託局人壽保險處九十年四月二日臺北安
    和郵局第三六三號存證信函、九十年三月二十九日中壽給第九○一五六一九六五
    七號函、中央信託局人壽保險處簡便行文表、解約金表、續期保險費送金單、上
    訴人九十年四月三十日臺北四十九支郵局第二○九號存證信函暨回執、中央信託
    局人壽保險處九十年五月二十五日中壽給第九○一五六三○八三七號函、要保書
    、郵政儲金匯業局九十年十一月五日函暨郵政存簿儲金存款單（見原審卷第十一
    至十五、二十二至二十五、四十二、六十四頁）、協和保險代理人股份有限公司
    員工保證書、收費展業員到職同意書、中央信託局人壽保險處專屬代理人合約書
    、理賠給付申領書（見本院卷第二十七至二十八、三十一至三十五、五十七頁）
    在卷可稽，且經證人梁朱秋桃證述明確（見原審卷第七十二至七十五頁之言詞辯
    論筆錄），復為兩造所不爭執（見本院卷第五十一頁之言詞辯論筆錄），自堪信
    為真實。
五、本件應審酌者厥為系爭附約是否仍有效存在？上訴人得否據此請求被上訴人給付
    保險金？經整理簡化本件之爭點為上訴人於八十九年四月二十七日加保系爭附約
    時，有無違反告知義務？
（一）由梁朱秋桃代為填寫要保書，是否上訴人即無須盡要保人之告知義務？抑或梁
      朱秋桃乃上訴人之使用機關？
（二）上訴人於加投附加保險時雖未告知曾罹患右乳纖維囊腫及疑腸胃道腫瘤（健康
      聲明書上告知事項欄第四條、第五條第七項），嗣後因下消化道出血、痔瘡、
      憩室炎而住院，被上訴人得否解除系爭附約，拒絕上訴人之理賠請求？
六、茲分述如下：
（一）按代理人係「自為」意思表示，或受意思表示，而使者則在「傳達」他人的意
      思表示（王澤鑑著第一二七頁民法概要）。經查：
    １、上訴人委由梁朱秋桃於八十九年四月二十七日代為辦理附加保險，填寫保險
        契約附約要保申請書，並於其上代為簽名、代墊保險費，已於前述，是以梁
        朱秋桃乃上訴人之使用機關，上訴人經由梁朱秋桃填寫要保申請書，答覆書
        面詢問之各欄詢問事項，向被上訴人傳達加保附約之意思表示，經被上訴人
        同意交保後，直接對上訴人發生法律效果，而上訴人對梁朱秋桃於締約、傳
        達過程中所為之行為應負同一責任。
    ２、協和保險代理人股份有限公司雖為被上訴人之專屬代理人，然就梁朱秋桃填
        寫要保申請書之行為，其係代上訴人填寫、答覆，顯立於上訴人使者之地位
        ，而非被上訴人之代理人。職是，上訴人不得主張被上訴人應負民法第一百
        六十九條之表見代理之授權人之責任。至梁朱秋桃之行為有何不當，乃上訴
        人與梁朱秋桃間之內部關係，與被上訴人無涉。
（二）被上訴人得否解除系爭附約？
      按訂立契約時，要保人對於保險人之書面詢問，應據實說明；要保人故意隱匿
      ，或因過失遺漏，或為不實之說明，足以變更或減少保險人對於危險之估計者
      ，保險人得解除契約；其危險發生後亦同。但要保人證明危險之發生未基於其
      說明或未說明之事實時，不在此限，保險法第六十四條第一項、第二項定有明
      文。又保險契約乃最大誠信契約，倘要保人有故意隱匿或過失遺漏或為不實之
      說明，足以變更或減少保險人對於危險之估計之情事，要保人如主張保險人不
      得解除契約，即應就保險事故與要保人所謂告知或不實說明之事項並無關連且
      該事項已確定對保險事故之發生不具任何影響，保險人亦未因該未告知或不實
      說明事項，而造成額外之負擔，對價平衡並未遭破壞始可。亦即需就保險事故
      與要保人所未告知或不實說明之事項間之無關連，證明其必然性；倘有其或然
      性，即不得謂有上開法條但書適用之餘地，保險人非不得解除保險契約（最高
      法院八十八年度臺上字第二二一二號判決參照）。經查：
    １、上訴人於八十六年十月三日因右側上行結腸（憩室炎合併囊瘍）及腹膜炎入
        院，並接受闌尾摘除、膿瘍引流術，於同年月十六日出院。再於八十八年十
        一月因乳頭有乳汁分泌，經財團法人國泰綜合醫院（下稱國泰醫院）檢查泌
        乳激素濃度偏高（41.6mg/ml），乳房超音波檢查只有纖維囊腫變化，頭部
        電腦斷層檢查無異狀，建議觀察追蹤檢查。又於八十九年四月十八日因右下
        腹痛入院，經檢查懷疑大腸憩室炎，於同年月二十二日出院，僅於同年月二
        十九日門診就診一次。另於九十年一月五日因下消化道出血、痔瘡、憩室炎
        由急診入院，經檢查懷疑大腸憩室再度發炎併腫瘤形成，於同年月十一日出
        院，此有國泰醫院八十九年四月二十二日、九十年一月十一日診斷證明書、
        國泰醫院查詢病歷摘要、乳房超音波檢查報告、放射線科電腦斷層檢查報告
        、腸胃科電子大腸內視鏡檢查報告、國泰醫院九十一年二月二十日函在卷可
        稽（見原審卷第十八至十九、四十三至五十、八十九至九十頁）。
    ２、梁朱秋桃就健康聲明書上告知事項欄第四條「最近二個月內是否曾因受傷或
        生病接受醫師治療、診療或用藥？」、第五條第七項「最近五年內，是否曾
        因患有下列疾病，而接受醫師治療、診療或用藥？(7)癌症（未經證實為良性
        或惡性腫瘤、大腸息肉）？」，均勾選「否」之答覆（見原審卷第四十二頁
        ）。然上訴人於八十八年十一月經檢查有乳房纖維囊腫，於八十九年四月十
        八日經檢查懷疑大腸憩室炎，已於前述，是以梁朱秋桃代上訴人答覆前開事
        項顯有不實，違反要保人之據實告知義務。
    ３、上訴人未於八十九年四月二十七日投保時據實告知其最近二個月內曾因懷疑
        大腸憩室炎，及最近五年內曾因乳房纖維囊腫而接受醫師治療、診療或用藥
        之事實，此事顯然影響被上訴人對於危險之估計，且上訴人於九十年一月五
        日因憩室炎入院，經檢查懷疑大腸憩室再度發炎併腫瘤形成，此保險事故之
        發生與其未據實告知之事項有所關連且具影響，被上訴人亦因該未告知說明
        事項，而造成額外之負擔，對價平衡已遭破壞，故被上訴人依保險法第六十
        四條第二項規定解除系爭附約，於法有據。
七、綜上所述，系爭附約因上訴人未盡據實告知義務，而經被上訴人解除。從而，上
    訴人請求被上訴人給付保險金七千元及利息，並確認系爭附約之保險契約關係存
    在，為無理由，應予駁回。原審為上訴人敗訴之判決，並無不合。上訴意旨指摘
    原判決不當，求予廢棄改判，為無理由，應予駁回。
據上論結，本件上訴為無理由，依民事訴訟法第四百三十六條之一第三項、第四百四
十九條第一項、第七十八條，判決如主文。
中　　　華　　　民　　　國　　九十一　　年　　 十一 　　月　　 十五 　　日
　　　　　　　　　　　　　　　　民事第一庭審判長法　　　官 　陳邦豪
　　　　　　　　　　　　　　　　　　　　　　　　法　　　官　 呂淑玲
　　　　　　　　　　　　　　　　　　　　　　　　法　　　官　 蔡惠如
右為正本係照原本作成
本件不得上訴
中　　　華　　　民　　　國　　九十一　　年　　 十一 　　月　　 十五 　　日
　　　　　　　　　　　　　　　　　　　　　　　　法院書記官　 楊秋鈴
